【裁判字號】    99,台上,2564
【裁判日期】    990429
【裁判案由】    違反毒品危害防制條例
【裁判全文】
最高法院刑事判決            九十九年度台上字第二五六四號
上  訴  人  台灣高等法院高雄分院檢察署檢察官
被      告  甲○○
上列上訴人因被告違反毒品危害防制條例案件，不服台灣高等法
院高雄分院中華民國九十七年四月三十日第二審更審判決（九十
六年度上更(一)字第三七三號，起訴案號：台灣高雄地方法院檢察
署九十四年度偵字第一三九八三號），提起上訴，本院判決如下
：
    主  文
原判決撤銷，發回台灣高等法院高雄分院。
    理  由
本件原判決以公訴意旨略稱：被告甲○○基於概括之犯意，於民
國九十三年八月間某日，向綽號「米粉」者販入不詳數量之第一
級毒品海洛因後，即以電子磅秤及夾鏈袋予以分裝，旋在其位於
高雄縣橋頭鄉○○村○○路文化巷三十四號住所等處，連續販賣
予綽號「耀」、「潘」、「富」、「車行」、「昆」、「牛」、
「宗」、「漢」、「黑面」、「欲」、「宏」、「珠」、「路竹
」、「清泉」、「大胖」、「阿良」等人。復於九十四年二月初
某二日，在上址販賣新台幣（下同）五百元及一千元之海洛因予
車亭瑩、詹明蒼；嗣經警方於同年月三日上午十二時四十分許查
獲被告後，並扣得被告所有門號「0000000000」行動
電話一具等物。惟車亭瑩與吳佳倚又於翌（四）日分別撥打被告
上揭行動電話表示欲向被告購買海洛因五百元及一千元，為警員
蔣曜同接悉等情；因認被告涉犯毒品危害防制條例第四條第一項
販賣第一級毒品罪嫌。惟經審理結果，認為不能證明被告犯罪，
因而撤銷第一審科刑之判決，改為諭知被告無罪；固非無見。
惟查：(一)、刑事訴訟制度除具有維護被告訴訟防禦權之功能外，
並兼有發現真實之重要目的，故法院對於有利或不利於被告之情
形，均應一律注意，詳為調查，不能偏執其一。從而，證人之陳
述有部分前後不符，或相互間有所歧異時，究竟何者為可採，法
院基於發現真實暨公平正義與被告利益之維護，仍非不得本於職
權詳為調查，斟酌各方面情形，依經驗及論理法則判斷其孰為可
信，非謂稍有不符或矛盾，即應認其全部均不可採信，而逕予排
斥；尤其關於犯罪過程及方法等細節方面，證人有時因觀察角度
、記憶能力、詢（訊）問方式及陳述時之情緒等因素，所述難免
略有出入；但若對於基本事實之陳述果與真實性無礙時，仍非不
得予以採信。本件公訴意旨就被告於九十四年二月初某二日，在
其住處分別販賣價格五百元及一千元之海洛因予車亭瑩、詹明蒼
等犯罪事實，已舉證人車亭瑩、詹明蒼於警詢及偵查之證述，以
及警方所查扣之電子磅秤一台、夾鏈袋三百三十三個、帳冊七本
及前述門號之行動電話一具等為證。原判決以車亭瑩於警詢時指
證向被告購買海洛因之次數，以及其如何與被告聯絡購買毒品之
情節，所述前後不一，因認其所述是否可信，尚非無疑。而詹明
蒼雖於警詢時證稱：車亭瑩於被警查獲當日撥打門號「0000
000000」行動電話與綽號「大仔」之男子（指被告，下稱
「大仔」）聯絡購買毒品海洛因，並由伊以機車載車亭瑩到達約
定交易地點後即被警方查獲云云。但於第一審則證稱：伊不知道
「大仔」是否為被告，伊未曾向「大仔」買過毒品，但曾經幫車
亭瑩打電話給「大仔」說要調毒品等語。嗣又改稱：伊曾向綽號
「大仔」之被告拿過毒品約二、三次；伊與車亭瑩大約於九十三
年間或九十四年十月間某日一起至被告家向被告購買毒品，前後
購買三次，有一次買一千元，其他二次都是買五百元等語。其對
於曾否與車亭瑩前往被告住處向被告購買毒品一節，所述前後不
一，且其所述向被告購買毒品之時間、次數亦與車亭瑩所述不相
一致，因認其所述亦不足採信。惟車亭瑩於警詢及偵查暨詹明蒼
於警詢及第一審訊問時，對於曾以被告所持用之門號「0000
000000」行動電話與被告聯絡購買毒品海洛因事宜，以及
曾由詹明蒼以機車搭載車亭瑩至被告住處分別購買五百元及一千
元毒品等主要事實所供大致相同（見警卷第五、八頁，偵查卷第
二十三頁，一審卷第一○七、一○八頁）。且被告並未指陳其與
車亭瑩及詹明蒼之間有何怨隙，甚至辯稱不認識其二人（見一審
卷第一八一頁），茍無其事，車、詹二人何以知悉被告行動電話
門號？又何致於警詢、偵查甚至在第一審一再虛詞誣陷被告販賣
毒品？參以警方在被告住處查獲可供販賣毒品使用之電子磅秤一
台及夾鏈袋三百三十三個等工具等情以觀，則車、詹二人前揭不
利於被告之指證，似非全屬無稽。雖渠等所述關於向被告購買海
洛因之時間及次數等細節，前後或彼此間略有出入，但此是否因
記憶有誤或答詢態度欠缺嚴謹等因素所致，尚非全無探究餘地。
而車亭瑩嗣於第一審翻異前供，改稱向被告拿毒品不用付錢云云
，以及詹明蒼於第一審一度陳稱未曾向被告購買毒品等語，是否
因被告及其辯護人在場而有意迴護被告？亦非無疑。以上疑點俱
與本件實情之發現攸關，原審基於發現真實暨公平正義之維護，
自應本於職權詳為調查釐清，始為適法。乃原審並未就以上疑點
詳加根究調查明白，僅以該二證人所述向被告購買毒品之細節略
有瑕疵，即認其等所述全然不足採信，而逕予排斥，依上述說明
，其採證自非適法。(二)、審理事實之法院對於被告有利及不利之
證據，應一律注意，詳為調查，綜合全案證據資料，本於經驗法
則以定其取捨。故證據雖已調查，若尚有其他重要部分並未調查
，致事實未臻明白者，如遽行判決，即難謂無應於審判期日調查
之證據而未予調查之違法。本件警方於九十四年二月三日在被告
前揭住處查扣被告所持有之門號0000000000行動電話
一具，嗣於翌（四）日警員蔣曜同發現上開行動電話有來電而接
聽，係吳佳倚及車亭瑩撥打該電話欲向被告購買海洛因，乃佯與
約定在高雄市楠梓區健仁醫院及和平國民中學前交易毒品；嗣經
警方分別在健仁醫院及和平國民中學逮捕依約前來購買毒品之車
亭瑩、詹明蒼及吳佳倚等人，有高雄市政府警察局楠梓分局警員
賴鎮生、戴國慶於九十四年八月十五日所書具之職務報告在卷可
稽（見偵卷第三十四頁）。而證人詹明蒼於警詢時證稱：「於九
十四年二月四日十四時二十五分許，在高雄市○○區○○路一三
八巷口之統一超商前（健仁醫院旁）；是我女友車亭瑩撥打00
00000000門號要向綽號『大仔』之男子幫她購買毒品，
由我以機車載她到被查獲地交易而被查到」等語（見警卷第五頁
）。車亭瑩於警詢時亦證稱：「因我打0000000000號
行動電話要向『大仔』購買毒品海洛因被警方帶回製作筆錄；於
九十四年二月四日十四時二十五分許，在高雄市○○區○○路一
三八巷口的統一超商被警方將我帶回」等語（見警卷第八頁）。
另證人吳佳倚於警詢時亦證稱：「因我打電話00000000
00號要買（筆錄誤植為「賣」）毒品海洛因，我在電話中向0
000000000對方說欲購買毒品海洛因一千元一包，地點
我邀約在高雄市楠梓區和平國中前，在等候對方時被警查獲」等
語（見警卷第十一頁）。則若非上述證人先前均曾向被告購買海
洛因，何以其等於警方查獲被告後翌日均撥打被告上揭行動電話
向被告表示欲購買毒品？甚至其等於警員佯與約定交易之時間均
先後到達約定地點而為警方逮獲？此項特殊情況何以不能作為車
亭瑩、詹明蒼證述被告先前曾與其等買賣海洛因等情為可信之佐
證？原判決對此未詳加審酌及說明，遽認不能證明被告犯罪，亦
有應於審判期日調查之證據未予調查之違背法令。檢察官上訴意
旨指摘原判決不當，為有理由，應認仍有撤銷原判決發回更審之
原因。
據上論結，應依刑事訴訟法第三百九十七條、第四百零一條，判
決如主文。
中    華    民    國  九十九  年    四    月  二十九  日
                      最高法院刑事第八庭
                          審判長法官  洪  文  章
                                法官  王  居  財
                                法官  郭  毓  洲
                                法官  黃  梅  月
                                法官  邱  同  印
本件正本證明與原本無異
                                      書  記  官
中    華    民    國  九十九  年    五    月    三    日
                                                      K

司法院資訊處製作；財團法人民間司法改革基金會備份。
